臺灣高等法院臺南分院刑事判決
110年度上訴字第49號
上  訴  人  臺灣嘉義地方檢察署檢察官
被      告  甲○○



上列上訴人因被告違反毒品危害防制條例案件，不服臺灣嘉義地
方法院109年度訴字第138號中華民國109年11月25日第一審判決
（起訴案號：臺灣嘉義地方檢察署109年度毒偵字第95號），提
起上訴，本院判決如下：
    主  文
上訴駁回。
    理  由
一、公訴意旨略以：被告甲○○前因施用毒品等案件，經本院判處
    應執行有期徒刑2 年4 月確定，並於民國108 年6 月22日執
    行完畢。猶不知悔改，又於另案毒品假釋期間內，基於施用
    第一級毒品海洛因的犯罪意思，於109 年1 月4 日下午大約
    5 、6 點左右，在嘉義縣中埔鄉頂六某便利商店外之車內，
    以少許海洛因滲入香煙內，再點燃以吸煙方式，施用第一級
    毒品海洛因。因認被告涉犯毒品危害防制條例第10條第1項
    之施用第一級毒品罪嫌。
二、起訴之程序違背規定者，應諭知不受理之判決，並得不經言
    詞辯論為之，刑事訴訟法第303條第1款、第307條分別定有
    明文。此所稱之起訴之程序違背規定，係指檢察官提起公訴
    之訴訟行為於程序上有違法律之規定而言。而提起公訴之訴
    訟行為是否於程序上有違法律規定，原則上，固是以起訴時
    所存在之事項及法律規定為判斷，惟檢察官起訴後始發生之
    情事變更事由，致法院不能為實體審理及判決亦屬「起訴之
    程序違背規定」（最高法院109年度台上字第3826號判決意
    旨參照）。又檢察官未將被告先送勒戒處所觀察、勒戒，而
    逕行起訴，其起訴之程序違背規定，自應諭知不受理之判決
    （最高法院88年度台非字第146號判決意旨參照）。
三、按毒品危害防制條例第20條第3項、第23條第2項於109年1月
    15日修正公布，且新增第35條之1 規定，並均於109 年7 月
    15日施行。修正後之毒品危害防制條例第20條第3項規定，
    犯第10條之罪於觀察、勒戒或強制戒治執行完畢釋放後，3
    年後再犯者，不論其行為係在新法施行生效前或施行生效後
    所為（同條例第35條之1第1、2款參照），均應適用同條第1
    、2項（即應先觀察、勒戒或強制戒治）之規定，其修法理
    由謂：施用毒品者具「病患性犯人」之特質，並參諸世界各
    國之醫療經驗及醫學界之共識，咸認施用毒品成癮者，其心
    癮甚難戒除，如觀察勒戒或強制戒治執行完畢釋放後，3年
    後始再有施用第一級、第二級毒品之行為者，足見其有戒除
    毒癮之可能，宜再採以觀察、勒戒方式戒除其身癮及以強制
    戒治方式戒除其心癮之措施，為能放寬觀察、勒戒或強制戒
    治制度之適用時機，以協助施用者戒除毒癮，爰修正第3項
    。同條例第23條第2項亦配合修正為「觀察、勒戒或強制戒
    治執行完畢釋放後，3年內再犯第10條之罪者，檢察官或少
    年法院（地方法院少年法庭）應依法追訴或裁定交付審理。
    」可知本次修法對於施用毒品者施以觀察勒戒、強制戒治，
    或依法追訴（或裁定交付審理）之適用範圍，係確立初犯為
    具「病患性犯人」之特質應先經一完整之醫療處置，3年內
    再犯者應依法追訴（或裁定交付審理），3年後再犯則裁定
    觀察勒戒，殆無疑義。但對於3犯以上距最近1次觀察勒戒或
    強制戒治執行完畢釋放後，逾3年者，究應適用同條例第20
    條第3項或第23條第2項處理，本次修法未明確規定，惟基於
    罪刑法定之明確性原則、法文之文義解釋，參諸觀察勒戒等
    治療處置，乃結合醫師、觀護人、社工心理諮商等不同領域
    之專業人員參與之保安處分措施，目的除在戒除施用毒品者
    身癮、心癮之措施外，並企圖重新塑造生活紀律，改變其病
    態行為，與刑罰之執行並不相同，無法以刑罰補充或替代上
    開醫療處置之特性。從而，3犯以上如距最近1次觀察、勒戒
    或強制戒治執行完畢釋放後，已逾3年者，其間縱經判刑、
    執行，究與觀察勒戒或強制戒治已經完整之治療療程不同，
    無法補充或替代上開之醫療處置，均應再予觀察勒戒之機會
    ，方為適法（最高法院109年度台上字第3098 號、第3240號
    、第4105號等判決意旨、最高法院109 年8 月11日刑事庭會
    議決議意旨參照）。再按基於憲法應保障人民之生存權，及
    根據每個國民生存照顧需要提供基本給付之理念，為協助施
    用毒品者戒除毒癮復歸社會，對於經監獄監禁處遇後仍再犯
    之施用毒品者，更應恢復以機構內、外之治療協助其戒除毒
    癮。此即本次修正毒品條例第20條第3項關於施用毒品者所
    謂「3年後再犯」係何所指之立法真諦。除檢察官優先適用
    第24條命附條件緩起訴處分處遇（不論幾犯，亦無年限）外
    ，對於施用毒品初犯者，即應適用第20條第1項、第2項為機
    構內之觀察、勒戒或強制戒治；若於上開機構內處遇執行完
    畢釋放後，於「3年內再犯」者，依第23條第2項規定，應依
    法追訴；倘於「3年後再犯」自應再回歸到傳統醫療體系機
    構內重為觀察、勒戒或強制戒治之治療。是對於戒除毒癮不
    易者，唯有以機構內、外處遇及刑事制裁等方式交替運用，
    以期能控制或改善其至完全戒除毒癮。對於毒品條例第20條
    第3項及第23條第2項所謂「3年後（內）再犯」，應跳脫以
    往窠臼，以「3年」為期，建立「定期治療」之模式。其規
    定中所謂「3年後再犯」，只要本次再犯（不論修正施行前
    、後）距最近1次觀察、勒戒或強制戒治執行完畢釋放，已
    逾3年者，即該當之，不因其間有無犯第10條之罪經起訴、
    判刑或執行而受影響（最高法院刑事大法庭109年11月18日
    宣示之109年度台上大字第3826號裁定意旨可資參照）。又
    按本於權力分立原則，法院對檢察官職權行使，應予以尊重
    ，雖非謂不得為適度之司法審查，惟對於施用毒品者本次所
    犯如距最近1次觀察、勒戒或強制戒治執行完畢釋放後，已
    逾3年者，檢察官既得本於立法者所賦與之職權裁量是否聲
    請法院裁定觀察、勒戒或為命附條件（現行法僅能附命完成
    戒癮治療）緩起訴處分之多元化處遇，即聲請法院裁定機構
    內之觀察、勒戒並非檢察官所得採取之唯一途徑，法院自不
    能僭越檢察官之職權，逕對施用毒品者裁定應予觀察、勒戒
    或強制戒治。雖修正後之毒品條例第35條之1第2款規定：「
    審判中之案件，由法院或少年法院（地方法院少年法庭）依
    修正後規定處理；依修正後規定應為不起訴處分或不付審理
    之裁定者，法院或少年法院（地方法院少年法庭）應為免刑
    之判決或不付審理之裁定。」另該條款之立法說明亦謂：「
    若該等案件於修正施行前已繫屬於法院或少年法院（地方法
    院少年法庭）者，『為求程序之經濟，法院或少年法院（地
    方法院少年法庭）應依修正施行後之規定處理，即應依職權
    為觀察、勒戒或強制戒治之裁定』」等語，似欲透過立法說
    明由法院依職權裁定觀察、勒戒或強制戒治，以替代第20條
    第1項、第2項所定應由檢察官提出觀察、勒戒或強制戒治之
    聲請，惟該立法理由說明，雖得為解釋上開法律條文之參考
    ，究非法律條文本文，法院於裁判時，首應依憑現行有效之
    法律，參酌法律規定之文義、目的、整體法律規範之體系為
    綜合判斷，尚非單憑立法理由說明為據，是若檢察官之「起
    訴之程序違背規定」，法院當不能「為求程序之經濟」便宜
    行事，而應嚴守程序上之正義，尊重檢察官之裁量權，並保
    障施用毒品者能獲得妥適並完善治療或其他有利戒毒途徑處
    遇之機會。
四、經查，被告於109 年1 月4 日施用海洛因的犯罪事實，其於
    偵查中均已坦承，並有台灣檢驗科技股份有限公司濫用藥物
    檢驗報告、臺灣嘉義地方檢察署施用毒品犯尿液檢體監管紀
    錄表、觀護人室採尿交辦單可供佐證，故被告本件施用第一
    級毒品犯罪事實可堪認定。另本件被告於96年間因施用毒品
    案件，經臺灣高雄地方法院以96年度毒聲字第908 號裁定應
    送勒戒處所觀察勒戒，並於97年4 月23日觀察勒戒執行完畢
    後，認無繼續施用毒品傾向，而由臺灣高雄地方檢察署檢察
    官以97年度毒偵緝字第128 號為不起訴處分確定，之後，即
    無任何因施用毒品案件，經法院裁定觀察勒戒之情形。另外
    ，被告於104 年間因施用毒品案件，經臺灣嘉義地方檢察署
    檢察官以104 年度毒偵字第461 號為附戒癮治療之緩起訴處
    分，並於104 年11月17日確定。然因未完成戒癮治療，及違
    背預防再犯所為之必要命令，經檢察官於105 年5 月20日撤
    銷上開緩起訴處分，並於105 年7 月1 日確定，有該署105 
    年度撤緩字第45號撤銷緩起訴處分書、臺灣高等法院被告前
    案紀錄表可供查閱。本件被告施用毒品之犯罪時間既為109 
    年1 月4 日，距離其之前觀察勒戒執行完畢之時間，已經超
    過3 年，依照上開最高法院之見解，即應再適用觀察勒戒之
    處遇程序，而不得直接判處罪刑。再者，縱使毒品危害防制
    條例第24條第1 項所定之附戒癮治療緩起訴處分效力，不論
    撤銷與否均等同觀察勒戒執行完畢之效力，則上開緩起訴處
    分至遲已於105 年7 月1 日撤銷確定，惟本案施用毒品犯罪
    時間距離撤銷緩起訴處分確定時間，亦同樣已經超過3 年。
    參照上開最高法院之見解，亦應賦予被告重新觀察勒戒之處
    遇程序。故本件被告施用毒品的行為，無論從觀察勒戒執行
    完畢或撤銷緩起訴處分確定之時間起算，均已超過3 年，自
    應依修正後毒品危害防制條例第20條第3項規定，再施以上
    開保安處分之處遇，不得為刑事追訴處罰。至被告在此期間
    雖曾犯施用毒品之罪經起訴、判刑或執行，然揆諸前開最高
    法院刑事庭會議、判決內容，並不因此而受影響，本院同原
    審所認，仍應依修正後之該條例第20條第3項、現行第24條
    等規定，由檢察官基於一次性之整體規劃而重啟處遇程序，
    視被告個案情形，是否適合「觀察、勒戒或強制戒治」或給
    予「附命完成戒癮治療緩起訴處分」之機會，使被告能再獲
    得治療之機會，俾落實此次寬厚刑事政策之變革。檢察官逕
    予提起公訴，法院無從替代檢察官為上開合義務性之裁量處
    遇。況且，檢察官就本件被告施用毒品案，依修正前毒品危
    害防制條例規定於109年3月4日提起公訴，於同年3月10日繫
    屬於原審法院，有起訴書及原審法院收狀戳章可按，起訴程
    序固未違背當時規定，然依新修正之毒品危害防制條例規定
    ，已不得追訴，是檢察官之起訴，已因法律修正之情事變更
    ，致欠缺訴追條件，其起訴程序已違背規定，且無從補正。
    是原審認本件起訴程序違背規定，且無從補正，即應諭知不
    受理判決。業已詳述上開理由，不經言詞辯論所為公訴不受
    理之判決，核無不合。
五、檢察官上訴意旨略以：「犯毒品危害防制條例第10條之罪案
    件於修正施行前已繫屬於法院者，為求程序之經濟，法院應
    依修正施行後之規定處理，即應依職權為觀察、勒戒或強制
    戒治之裁定」，此部分業已詳載於上開條例第35條之1第2款
    之立法說明。故本件法院顯應根據前揭條款規定及立法原意
    ，依職權裁定觀察、勒戒。原審判決捨此不為而逕行諭知公
    訴不受理，實有未洽等語。惟查，毒品危害防制條例第35條
    之1第2款之立法說明雖謂：「若該等案件於修正施行前已繫
    屬於法院或少年法院（地方法院少年法庭）者，『為求程序
    之經濟，法院或少年法院（地方法院少年法庭）應依修正施
    行後之規定處理，即應依職權為觀察、勒戒或強制戒治之裁
    定』」等語，欲透過立法說明由法院逕依職權裁定觀察、勒
    戒或強制戒治，以替代第20條第1項、第2項所定應由檢察官
    提出觀察、勒戒或強制戒治之聲請。然此立法說明業已逾越
    毒品危害防制條例第35條之1第2款後段之明文範疇，違反法
    律保留原則，且基於尊重檢察官之裁量權，並保障施用毒品
    者能獲得妥適並完善治療或其他有利戒毒途徑處遇之機會，
    本於合憲性之解釋原則，自應由檢察官視個案情形為適當之
    裁量權行使，當不能僅「為求程序之經濟」即可便宜行事，
    此除紊亂法院與檢察官之體制、權責之外，亦剝奪審判中被
    告於本次修正後接受適當處遇之機會，不無差別待遇而有違
    憲法平等原則之虞。故上揭立法說明以及司法院函文，一律
    要求法院應依職權裁定觀察、勒戒或強制戒治云云，既法無
    明文，且有違憲法平等原則之虞，自不能作為適用本款之適
    法指引。
六、綜上所述，本件檢察官起訴程序違背規定，原審依法諭知不
    受理之判決，核無違誤；檢察官上訴意旨猶執前詞，指摘原
    判決不當，為無理由，應予駁回，並不經言詞辯論為之。
據上論斷，應依刑事訴訟法第368 條、第372 條，判決如主文。
本案經檢察官陳昭廷提起公訴，檢察官林津鋒提起上訴。 
中　　華　　民　　國　　110 　年　　1 　　月　　11　　日
                  刑事第二庭    審判長法　官  陳顯榮 
　　　　　　　　　　　　　　　　　  　法　官  陳弘能  　
　　　　　　　　　　　　　　　　　　　法　官  黃裕堯
以上正本證明與原本無異。
如不服本判決應於收受送達後20日內向本院提出上訴書狀，其未
敘述上訴理由者，並得於提起上訴後20日內向本院補提理由書（
均須按他造當事人之人數附繕本）「切勿逕送上級法院」。
　　　　　　　　　　　　　　　　　　　書記官　蔡孟芬　　
中　　華　　民　　國　　110 　年　　1 　　月　　11　　日